臺灣臺北地方法院民事判決　　　　　　 95年度重訴字第110號
原　　　告　國際票券金融股份有限公司
法定代理人　丁○○
訴訟代理人　庚○○
　　　　　　楊丕銘律師
　　　　　　鄭洋一律師
複　代理人　曾紀穎律師
　　　　　　蔣宜庭律師
被　　　告　乙○○
　　　　　　甲○○○
　　　　　　丙○○
　　　　　　戊○○
上列四人共同
訴訟代理人　蔡清河律師
複　代理人　己○○　　住台南市.
　　　　　　蔣宜庭律師
上列當事人間請求塗銷抵押權登記事件，本院於民國96年6月22
日言詞辯論終結，判決如下：
    主  文
原告之訴駁回。
訴訟費用由原告負擔。
    事實及理由
壹、程序方面：本件原告之法定代理人辛○○，於本院審理中變
    更為丁○○，法定代理人丁○○具狀聲明承受訴訟，並提出
    公司登記資料查詢附卷可稽，經核於法並無不合，應予准許
    。
貳、原告方面：
  一、先位之訴部份：
  (一)按訴外人高大投資股份有限公司 (下稱高大公司)於民國
      92年5月8日與原告簽訂「委託保證商業本票契約書」，約
      定自92年5月8日起至93年5月8日止，在新台幣 (下同
      )5,500 萬元額度內，由原告循環保證高大公司簽發之商
      業本票，並由被告乙○○為連帶保證人，於原告未獲清償
      時，由其與高大公司負連帶清償責任。詎高大公司於93年
      1月27日簽發金額合計5,500萬元之商業本票。於93年2月3
      日屆期提示，遭其擔當付款人以存款不足為由退票。原告
      於93年2月3日依上開契約代為墊付後，高大公司及連帶保
      證人即被告乙○○應返還墊款，並自原告墊付之日起，按
      是日貨幣市場最高利率1.6%計付利息，另按上開利率10%
      ，計付違約金，超過6個月者，則按上開利率20%計付。惟
      屢經催討皆未獲償。原告經聲請業已取得台灣台南地方法
      院93年度促字第3596號支付命令暨裁定確定證明書在案。
  (二)高大公司於92年間，即因營運不佳，財務轉差。被告乙○○除任高大公司之連帶保證人外，並為高大公司之董事長
      ，對該公司財務狀況最為明瞭。竟於高大公司財務週轉不
      靈時，於92年7月16日將其所有之台北縣新店市○○段灣
      潭小段如附表所示之15筆土地權利範圍3000分之860、
      3000分之172、3000分之1032分別設定最高限額500萬元、
      100萬元及600萬元抵押權予被告戊○○、甲○○○及丙○○3人，並登記在案。按設定抵押權之際，高大公司財務
      狀況不佳，被告乙○○明知該情事，竟與其親戚即被告戊○○、甲○○○及丙○○通謀虛偽意思表示設定上開最高
      限額抵押權，圖謀脫免債務，造成原告債權之損害，依民
      法第87條第1項應屬無效。原告自得訴請塗銷抵押權之設
      定，並回復原狀。
  (三)查被告等人固提出系爭抵押權設定契約書、他項權利證明
      書等文件，以茲證明系爭抵押權設定並非虛偽。並主張因
      被告乙○○經商之需，長期一直與被告戊○○、甲○○○
      及丙○○等人間資金借貸往來密切，並舉出相關存摺資料
      等資金流向以證明系爭抵押權所擔保之債權之真實。惟從
      被告所舉之資金流向表中，可明確得知被告所提係將他人
      間之資金往來張冠李戴而成系爭抵押權所擔保之債權。故
      被告所舉之證據非但不能證明被告之主張為真實，更明白
      顯示該抵押權之設定或該債權是通謀虛偽所為。複查被告
      所舉之資金證明絕大部分均係現金提領及現金存入。提領
      及存入日期、提領現金及存入現金之帳戶名義人、被告主
      張之貸與人及借款人，絕大部份均不相同。又存摺內之各
      支出款項亦未加註各筆支出之用途及流向，在此情況下，
      尚無借據、或票據等債權憑證，亦無利息之約定。被告如
      何能精確得知並證明其存摺內資金何筆是借款而非其他用
      途？又何能精確得知歷年來總共出借予多少款項予某人，
      並證明之？由上所述該疑點重重，被告主張顯違經驗法則
      ，不足證明其借款債權債務關係存在，顯見係被告等人通
      謀虛偽而為之，該抵押權之設定自屬無效。
  二、預備之訴部分：如被告戊○○、甲○○○及丙○○3人對
      被告乙○○之債權，果能立證以實其說，惟該等債權早已
      存在，於被告乙○○可能須負擔訴外人高大公司債務時，
      方設定系爭抵押權以之為擔保，亦屬民法第244條第1項詐
      害原告債權之無償行為，參照最高法院51年台上字第3528
      號判例意旨：「債務人以其所有之不動產設定抵押權，同
      時向他人借貸款項，其設定抵押權之行為，固屬有償行為
      ，若先有債權之存在而於事後為之設定抵押權者，如無對
      價關係，即屬無償行為。倘有害及債權，則債權人自得以
      民法第244條第1項規定以撤銷之。」依被告乙○○等所為
      主張，被告戊○○等人對乙○○之借款債權係發生辦理系
      爭抵押權登記之前，且於設立登記前，並無對價關係，則
      依前揭最高法院判例意旨，原告自得撤銷其抵押權之設定
      契約，並塗銷其抵押權設定登記。
  三、並聲明：
    (一)先位聲明：
     1、請求確認被告乙○○與被告戊○○間就座落台北縣新市
        ○○段灣潭小段如附表所示之15筆土地權利範圍3000分
        之860所設定之最高限額500萬元抵押權不存在。被告戊○○應就其等於92年7月16日以台北縣新店市地政事務
        所新登記第130360號抵押權登記事件所為之抵押權登記
        予以塗銷。
     2、請求確認被告乙○○與被告甲○○○間就座落台北縣新
        店市○○段灣潭小段如附表所示之15筆土地權利範圍
        3000分之172所設定之最高限額100萬元抵押權不存在。
        被告甲○○○應就其等於92年7月16日以台北縣新店市
        地政事務所新登記第130370號抵押權登記事件所為之抵
        押權登記予以塗銷。
     3、請求確認被告乙○○與被告丙○○間就座落台北縣新店
        市○○段灣潭小段如附表所示之15筆土地權利範圍3000
        分之1032所設定之最高限額600萬元抵押權不存在。被
        告戊○○應就其等於92年7月16日以台北縣新店市地政
        事務所新登記第130380號抵押權登記事件所為之抵押權
        登記予以塗銷。
    (二)備位聲明：
     1、請求判令被告乙○○與被告戊○○間就座落台北縣新店
        市○○段灣潭小段如附表所示之15筆土地權利範圍3000
        分之860所設定之最高限額500萬元抵押權行為應予撤銷
        。被告戊○○應就其等於92年7月16日以台北縣新店地
        政事務所新登字第130360號抵押權登記事件所為之抵押
        權登記予以塗銷。
     2、請求判令被告乙○○與被告甲○○○間就座落台北縣新
        店市○○段灣潭小段如附表所示之15筆土地權利範圍
        3000分之172所設定之最高限額100萬元抵押權行為應予
        撤銷。被告甲○○○應就其等於92年7月16日以台北縣
        新店地政事務所新登字第130370號抵押權登記事件所為
        之抵押權登記予以塗銷。
     3、請求判令被告乙○○與被告丙○○間就座落台北縣新店
        市○○段灣潭小段如附表所示之15筆土地權利範圍3000
        分之1032所設定之最高限額600萬元抵押權行為應予撤
        銷。被告丙○○應就其等於92年7月16日以台北縣新店
        地政事務所新登字第130380號抵押權登記事件所為之抵
        押權登記予以塗銷。
參、被告方面：
  一、被告等間之上開抵押權設定登記並非虛偽：
    (一)被告乙○○因經商所需，長期一直與被告戊○○、甲○○○、丙○○等人有密切之資金往來，此有被告乙○○
        與戊○○、甲○○○、丙○○等人間資金借貸之銀行帳
        戶影本及轉帳資料明細表，並陳明各借貸款項皆在卷足
        憑。自90年初起，被告乙○○已多次向被告戊○○、甲○○○及丙○○等人調借現金周轉，因約定之清償日期
        為92年6月間。由於被告乙○○未能依約清償，被告乙○○要求續借時，被告戊○○等人乃以設定不動產抵押
        權擔保為條件應允。被告乙○○始於92年7月中以其所
        有不動產與被告戊○○、甲○○○及丙○○等人設定系
        爭抵押權契約，以擔保與被告戊○○等人間債務之清償
        ，並分別經台灣台北地方法院公證處認證無誤。係被告
        乙○○與被告戊○○、甲○○○及丙○○等人間，既有
        金錢借貸之關係；且系爭抵押權契約，亦係被告乙○○
        出於擔保與被告戊○○等人間之債務清償而設定，自屬
        合法有效。原告僅憑其主觀臆測即空言認定被告等人相
        互勾結，並虛偽設定抵押權以隱匿財產云云，除未舉證
        以實其說外，亦與事實不符，無足採信。
    (二)按連帶保證債務與與一般保證債務同，均係以主債務之
        存在為前提，而在主債務關係尚未發生前，縱已締結連
        帶保證契約，此時連帶債務的法律關係既尚未現實地發
        生，連帶保證人充其量不過僅係承擔將來可能與主債務
        人負同一清償責任之風險而已，並不影響連帶保證人對
        於其財產之使用、收益或處分權限。經查，本件連帶保
        證契約之主債務人高大公司於93年1月27日簽發5,500萬
        元之商業本票，因存款不足遭退票，原告乃依約定代為
        墊付上開款項，係於93年2月3日原告代墊付前開款項時
        ，原告與主債務人間之債權債務關係始現實地發生，而
        被告乙○○之連帶清償責任，亦於斯時始告確定。惟查
        被告乙○○早於92年7月16日即與被告劉祥慶等人訂定
        系爭抵押權契約。系爭抵押權設定時，被告乙○○之連
        帶清償責任，根本尚未發生，被告乙○○當然可任意處
        分其財產。被告乙○○基於所有權人之地位所為之不動
        產抵押權設定契約，自屬合法有效。尚不得僅因被告乙○○前曾依約為連帶保證人，即對主債務關係發生前所
        為之抵押權設定行為，均認係屬虛偽或意圖脫產自明。
  二、被告乙○○向被告戊○○、甲○○○及丙○○借貸，確屬
      真正：
    (一)高大公司為被告乙○○與他人投資所成立，且被告乙○○因商業經營能力及經驗俱豐，於高大公司設立登記後
        任職高大公司董事長一職，有卷附之經濟部商業司公司
        基本資料表在卷足憑。被告乙○○身為高大公司之董事
        長一職，其綜理高大公司之業務與經營，故有關高大公
        司營運及業務處理所需之費用，如有急需現金之情形時
        ，即多由被告乙○○個人以現金協助周轉，俟日後再由
        高大公司抵充。惟遇有被告乙○○現金不足時，被告乙○○亦會向被告戊○○、甲○○○及丙○○等親友借貸
        後存入其個人帳戶，抑或逕存入高大公司以應急。實係
        因高大公司因周轉所需，且被告乙○○又身兼數職而業
        務繁忙，故被告乙○○向被告戊○○等人商借資金後，
        逕存入高大公司應急，此實係為避免輾轉存入被告乙○○帳戶後再提出予高大公司周轉之煩。原告據此即認乙○○所稱伊向被告戊○○、甲○○○、丙○○等人借貸
        乙情乃屬虛偽云云，顯屬誤解。被告乙○○除前開之高
        大公司外，並參與其他多項之事業經營。被告乙○○因
        身兼數職且業務繁忙，無法凡事躬自處理，故平日即將
        所營事業之部分業務委由被告乙○○之女訴外人高靜薇
        、高靜雅代為處理，並由被告乙○○視需要將委託處理
        事務所需之費用撥入訴外人高靜薇、高靜雅等人之帳戶
        。原告未究其詳，遽認被告乙○○並無向被告戊○○等
        人借款等情，亦屬擅斷。
    (二)原告所質疑戊○○、甲○○○、丙○○等人與乙○○間
        之借貸關係未立借據或擔保，亦無利息之約定，與常情
        不符云云。查被告戊○○、甲○○○、丙○○等人與被
        告乙○○俱有姻親關係；被告戊○○甚至與被告乙○○
        同為高大公司董事。而被告乙○○於九十年初起，因事
        業經營所需，屢向被告戊○○等人借款，被告戊○○等
        初礙於親戚情面，且被告乙○○所借貸多非鉅額，是渠
        等於提供資金貸與被告乙○○時並未要求書立借據或提
        供擔保，亦未為利息之約定，此乃人情之常，原告未究
        其詳，僅憑其主觀臆測，即遽認被告戊○○、甲○○○
        、丙○○等人與被告乙○○間並無資金借貸關係云云，
        既與事實不符，即無足採。
    (三)被告等間之上開抵押權設立登記並非無償行為：
        按「上訴人既自願照約定數額另行設定抵押權，書立銀
        錢借據付與被上訴人收執，以清償前欠之債務而負擔新
        債務，被上訴人亦將以往之借用證書退還上訴人，其有
        消滅舊債務之意思表示初無容疑」，係最高法院41台上
        字第700號判例足資參照。原告雖另主張被告乙○○等
        人間之債務關係早已存在，而被告乙○○於可能須負擔
        高大公司債務時，方設定系爭抵押權以為擔保，依最高
        法院51年台上字第3528號判例所示，仍屬民法第244條
        第1項之詐害債權行為云云。然查，最高法院51年台上
        字第3528號判例：「債務人以其所有之不動產設定抵押
        權，同時向他人借貸款項，其設定抵押權之行為，固屬
        有償行為，若先有債權之存在而於事後為之設定抵押權
        者，如無對價關係，即屬無償行為。倘有害及債權，則
        債權人自得依民法第244條第1項之規定以撤銷之」，得
        依民法第244條第1項之規定予以撤銷者，必係以抵押權
        之設定與系爭債權間無對價關係（即無償行為）者為限
        。經查，被告乙○○與被告劉祥慶等人間之設定抵押權
        關係，均已如前述。係被告乙○○以其不動產設定抵押
        資為與被告劉祥慶等人間，乃係出於清償其與被告劉祥
        慶等人間之前欠債務，揆諸前開最高法院41年台上字第
        700號判例意旨。被告等人間已有消滅舊債務之意思表
        示，另成立新債務，既非無對價關係，根本無前開原告
        主張之最高法院51年台上字第3528號判例之適用。原告
        執此據以爭執，顯屬誤會。
  三、依最高法院71年台抗字第306號判例要旨所示，「抵押權
      人聲請拍賣抵押物，在一般抵押，因必先有被擔保之債權
      存在，而後抵押權始得成立，故祇須抵押權已經登記，且
      登記之債權已屆清償期而未受清償，法院即應准許之。惟
      最高限額抵押，抵押權成立時，可不必先有債權存在，縱
      經登記抵押權，因未登記已有被擔保之債權存在，如債務
      人或抵押人否認先已有債權存在，或於抵押權成立後，曾
      有債權發生，而從抵押權人提出之其他文件為形式上之審
      查，又不能明瞭是否有債權存在時，法院自無由准許拍賣
      抵押物。」由前揭所述，足見被告乙○○與被告戊○○、
      甲○○○、劉威庭間，長期以來有持續之借貸金錢關係，
      被告乙○○提供最高限額抵押權設定資為清償前欠之債務
      負擔新債務之擔保，只要將來實行抵押權時，能確定被告
      等間有債權額即可。參之該判決意旨所揭示「最高限額抵
      押權之設定時並不以先有主債務之存在為成立要件」之法
      理，原告以被告乙○○與被告戊○○等人間並無主債務之
      存在而認該項最高限額抵押權之設定係虛偽之意思表示或
      系爭抵押權之設定是詐害原告債權之行為，均顯無理由。
  四、綜上所述，系爭抵押權設立（92年7月14日）時，被告乙○○對於原告之連帶清償責任，既尚未發生，於被告乙○○之財產處分權限，並不生影響；且被告乙○○早在原告
      對高大公司之債權關係發生（93年1月27日）前，即陸續
      多次向被告戊○○等人借貸，況系爭抵押權乃係基於被
      告乙○○為清償與被告戊○○等人之前欠再為借貸所為之
      抵押權設定自明。原告僅以嗣後發生被告乙○○所擔保之
      債權未獲清償，即空言指摘前開抵押權之設立行為係屬虛
      偽、或屬無償之詐害債權行為云云，不僅未能舉證以實其
      說，亦與事實不符。
肆、本件不爭執事項：（見本院96年5月18日言詞辯論筆錄）
  一、按訴外人高大投資股份有限公司 (下稱高大公司)於92年5
      月8日與原告簽訂「委託保證商業本票契約書」，約定自
      92年5月8日起至93年5月8日止，在5,500萬元額度內，由
      原告循環保證其等簽發之商業本票，並由被告乙○○擔任
      前開契約債務之連帶保證人。詎訴外人高大公司於93年1
      月27日簽金額合計5,500萬元之商業本票，於93年2月3日
      屆期提示，因存款不足退票。原告依上開契約代為墊付後
      ，被告乙○○與訴外人依約應返還墊款及利息、違約金等
      ，因其未依約給付，原告就此債權並取得台灣台南地方法
      院93年度促字第3596號支付命令暨確定證明書在案。
  二、被告乙○○就其所有台北縣新店市○○段灣潭小段36號等
      15筆土地 (詳如附表，下稱系爭15筆土地)權利範圍3000
      分之860、3000分之172、3000分之1032分別設定最高限額
      500萬元、100萬元及600萬元抵押權於予被告戊○○、甲○○○及丙○○3人，並以台北縣新店市地政事務所92 年
      度新登字第130360、130370及130380號設定抵押登記事件
      辦妥登記。
  三、被告乙○○任訴外人高大公司之董事長，並為該訴外人高
      大公司與原告簽訂之「委託保證商業本票契約書」債務之
      連帶保證人。
  四、訴外人高大公司提供予原告之台南市○○區○○段147-32
      地號及同區段147-33號2筆土地擔保品，於93年4月27日出
      售，原告受償45,990,370元，截至94年5月17日止原告尚
      有本金11,147,850元、利息1,768,385元及違約金308,780
      元未受償。
伍、得心證之理由：
  一、按第三人主張表意人與相對人通謀而為虛偽意思表示者，
      該第三人應負舉證之責 (本院48年台上字第29號判例參照
       )，本件被告戊○○、甲○○○、丙○○就被告乙○○名
      義所有之系爭土地分別設定最高限額500萬元、100萬元及
      600萬元之抵押權登記，有抵押權設定契約書、他項權利
      證書、土地登記簿謄本等件可證，按最高限額抵押權設定
      時，未必有債權存在（最高法院71年度臺抗字第306號判
      例參照），原告僅以被告乙○○為脫免債責，而指被告戊○○、甲○○○、丙○○等3人之設定抵押權為出於通謀
      而為之虛偽意思表示，殊有未合，應認原告之主張為不可
      採信。則其請求確認上開所設定之抵押權不存在，進而訴
      請塗銷所為之抵押權設定登記，即屬無理由，應予駁回。
  二、按連帶保證債務與與一般保證債務同，均係以主債務之存
      在為前提，而在主債務關係尚未發生前，縱已締結連帶保
      證契約，此時連帶債務的法律關係既尚未現實地發生，連
      帶保證人充其量不過僅係承擔將來可能與主債務人負同一
      清償責任之風險而已，並不影響連帶保證人對於其財產之
      使用、收益或處分權限。經查，本件連帶保證契約之主債
      務人高大公司於93年1月27日簽發5,500 萬元之商業本票
      ，因存款不足遭退票，原告自承其乃依約定於93年2月3日
      代為墊付上開款項，則於93年2月3日原告代墊付前開款項
      時，原告與主債務人間之債權債務關係始現實地發生，而
      被告乙○○之連帶清償責任，亦於斯時始告確定。惟查被
      告乙○○早於92年7月16日即與被告劉祥慶等3人訂定系爭
      抵押權契約。系爭抵押權設定時，被告乙○○之連帶清償
      責任，根本尚未發生，被告乙○○當然可任意處分設定其
      財產。被告乙○○基於所有權人之地位所為之不動產抵押
      權設定契約，自屬合法有效。尚不得僅因被告乙○○前曾
      依約為連帶保證人，即對主債務關係發生前所為之抵押權
      設定行為，主張其為詐害行為而行使撤銷權。
  三、按最高限額抵押權設定時，未必有債權存在。本件被告原
      抗辯渠等所設定之最高限額抵押權之擔保範圍原約定包括
      被告戊○○、甲○○○、丙○○等3人先前借給被告乙○○之借款而約定於92年6月清償之借款，惟經本院詢問被
      告能否證明系爭債務之清償期為92年月左右時，被告答稱
      此部分沒有辦法證明，有本院95年11月21日言詞辯論筆錄
      可稽，嗣後被告更改辯詞為被告戊○○等3人因前曾多次
      將資金貸予被告乙○○，於約定之清償日期92年6月間，
      因乙○○屆期未能依約清償，乃委託其女兒高靜雅於92年
      6月間，在台南縣永康市○○○街139巷44 弄80號，與丙○○商洽續借事宜，丙○○（兼任甲○○○與戊○○代理
      人）以設定不動產抵押權擔保為條件應允，因此雙方約定
      甲○○○再續借予100萬元，戊○○續借予500萬元，丙○○績借予600萬元，並於92年7月14日設定系爭最高限額抵
      押權登記（見被告95年11月29日民事陳報狀）。被告上開
      抗辯，為原告所否認，被告復無法舉證以實其說，其所更
      改之辯詞自不足採。而依被告所提出之系爭三件抵押權設
      定契約書所載，其權利存續期間均為自92年7月14日起至
      112 年7月14日止，債務清償期均為112年7月14日，且並
      未約定擔保範圍包括以前所借之借款債權，則其所擔保之
      債權範圍自以發生在92年7月14日以後之借款債權為限，
      即被告戊○○等3人於92年7月14日以後所發生之借款債權
      始在擔保範圍內，則被告乙○○與被告戊○○等3人所為
      之抵押權設定行為尚難謂有何害及原告之債權可言。又按
      最高限額抵押物之標的物，經第三人之聲請強制執行而查
      封者，自最高限額抵押權人知悉該事實後，最高限額抵押
      權所擔保之債權即告確定（最高法院78年度第17次民事庭
      會議決議參照）。本件系爭15筆土地業經訴外人大眾商業
      銀行股份有限公司於93年1月29日查封，有系爭15筆土地
      之土地登記謄本之影本在卷足憑，則自被告戊○○等3人
      知悉此事後，渠等所設定之最高限額抵押權所擔保之債權
      即告確定，而不復增加，併此敘明。
  四、綜上所述，被告乙○○與被告戊○○等3人所為之最高限
      額抵押權設定行為既無害及原告之債權，則原告備位之訴
      基於民法第244條第1項規定，訴請本院予以撤銷之，亦有
      未合，應併予駁回。
陸、又本件事證已臻明確，兩造其餘攻擊防禦方法及未經援用之
    證據，經本院斟酌後，認為均不足以影響本判決之結果，爰
    不一一論述，併此敘明。
柒、據上論結，本件原告之訴為無理由、依民事訴訟法第78條，
    判決如主文。
中　　華　　民　　國　　96　　年　　7　　月　　13　　日
                  民事第四庭    法　官　陳文正
以上正本係照原本作成
如對本判決上訴，須於判決送達後20日內向本院提出上訴狀
中　　華　　民　　國　　96　　年　　7　　月　　13　　日
                    　　　　　　書記官　黃菀茹
